【裁判字號】    98,上訴,2777
【裁判日期】    980805
【裁判案由】    違反戶籍法等
【裁判全文】
臺灣高等法院刑事判決                98年度上訴字第2777號
上  訴  人  臺灣板橋地方法院檢察署檢察官
被      告  丁○○
                  （現另案於臺灣臺北監獄臺北分監執行中）
上列上訴人因被告違反戶籍法等案件，不服臺灣板橋地方法院98
年度訴字第1102號，中華民國98年4月17日第一審判決（起訴案
號：臺灣板橋地方法院檢察署97年度偵字第33023號），提起上
訴，本院判決如下：
    主  文
原判決撤銷。
丁○○共同偽造公印文，處有期徒刑玖月，扣案如附表1、2所示
之物品及偽造附表3、4之印章與署押均沒收。又幫助意圖為自己
不法之所有，以詐術使人將本人之物交付，處有期徒刑柒月。應
執行有期徒刑壹年貳月，如附表1、2所示之物品及偽造附表3、4
所示之印章與署押均沒收。
    事  實
一、丁○○依其社會生活經驗及智識程度，明知偽造他人之國民
    身分證、冒用他人名義申辦帳戶均係違法之事，且能預見將
    該等帳戶之存摺、提款卡、密碼等資料予不明人士使用，可
    能遭人將之作為從事詐欺取財等犯罪行為之工具，竟分別基
    於行使偽造國民身分證、行使偽造私文書之犯意、及幫助他
    人詐欺取財之不確定故意，先後為下列犯行：
  (一)丁○○與真實年籍、姓名不詳、綽號「阿志（譯音，起訴書
    記載為阿治）」之成年男子，共同基於行使偽造國民身分證
    之犯意聯絡，由丁○○於民國九十七年六月底某日，在台中
    市某處，交付其相片光碟予「阿志」，再由「阿志」及其所
    屬之詐欺集團成員，於不詳時、地，利用渠等所取得「戊○○」之年籍資料，而偽造「戊○○」之國民身分證一張（上
    有偽造「內政部印」公印文一枚）、駕駛執照一張（上有偽
    造「交通部駕駛執照製發之章」印文一枚），再偽刻「戊○○」之印章一枚，於九十七年九月十一日上午八時許，在台
    中市北屯區兒童公園內，將前開偽造「戊○○」國民身分證
    、駕駛執照、印章交予丁○○。丁○○旋依「阿志」指示搭
    車北上，前往台北縣永和市○○路四０七號台北富邦商業銀
    行永和分行（以下簡稱：台北富邦銀行），向該行行員陳稱
    欲開立存款帳戶，復在該行開戶基本資料表上，偽造「戊○○」之署名一枚，而偽造該等私文書後，連同上開偽造「戊○○」國民身分證、駕駛執照及印章，持交該行員，主張係
    「戊○○」欲申辦存款帳戶，使該行員陷於錯誤，同意其申
    辦帳戶，因而交付以「戊○○」名義開立存款帳戶（帳號：
    0000-0000-0000 號）之存摺、提款卡、密碼等物，足以生
    損害於戊○○、戶政機關對國民身分證件管理之正確性、及
    台北富邦銀行對存款帳戶管理之正確性。
  (二)丁○○詐得該帳戶資料後，旋即返回台中，將該帳戶之存摺
    、提款卡、密碼等資料交予「阿志」充作人頭帳戶使用。「
    阿志」所屬之詐騙集團成員即基於意圖為自己不法所有之犯
    意，先後為下列犯行：
    １先於九十七年九月二十二日上午十時許，撥打電話予甲○○，佯稱「其帳戶遭詐騙集團利用，須依其指示將款項匯
      入指定帳戶」，使甲○○陷於錯誤，因而於同日下午一時
      許，匯款新台幣（下同）五十一萬元至丁○○冒名「戊○○」申辦之前開帳戶。嗣經甲○○察覺有異，緊急申請凍
      結帳戶，「阿志」等詐騙集團成員犯行始未得逞。
    ２繼於同日中午十二時七分許，撥打電話予丙○○，佯稱「
      係伊當兵學長急需借款」，使丙○○陷於錯誤，因而於同
      日中午十二時三十七分許，匯款三萬元至丁○○冒名「戊○○」申辦之前開帳戶，旋遭該詐騙集團成員提領一空。
    ３再於同日中午十二時三十五分許，撥打電話予乙○○，佯
      稱「係伊友人急需借款」，使乙○○陷於錯誤，因而於同
      日下午一時五分許，以永新國際科技公司名義匯款八萬元
      至丁○○冒名「戊○○」申辦之前開帳戶，惟該帳戶嗣經
      甲○○申請凍結，「阿志」等詐騙集團成員犯行始未得逞
      。
二、案經台北縣政府警察局永和分局報告台灣板橋地方法院檢察
    署檢察官偵查起訴。
    理  由
一、本案被告丁○○所犯係死刑、無期徒刑、最輕本刑為三年以
    上有期徒刑以外之罪，且非高等法院管轄之第一審案件，其
    於準備程序中就被訴事實為有罪之陳述，經本院告知簡式審
    判程序之旨，並聽取公訴人、被告之意見後，經合議庭裁定
    進行簡式審判程序，合先敘明。
二、上揭事實，業據被告於本院審理時坦承不諱，核與證人戊○○、甲○○、丙○○、乙○○等人於警詢時證述之情節相符
    ，復有台北富邦銀行函、開戶基本資料表、交易明細、查獲
    照片、及前開偽造「戊○○」國民身分證影本等件附卷可稽
    ，足證被告自白核與事實相符，應堪採信。本案事證明確，
    被告犯行，洵堪認定。
三、論罪部分：
  (一)按國民身分證、汽車駕駛執照，均為特許證之一種，而刑法
    所謂公印，係指公署或公務員職務上所使用之印信而言；又
    所謂公印或公印文，係專指表示公署或公務員資格之印信而
    言，即俗稱大印與小官章及其印文（最高法院二十二年上字
    第一九０四號、六十九年台上字第六九三號判例意旨參照）
    ，故國民身分證上「內政部印」之印文，核屬刑法第二百十
    八條第一項所稱之公印文；至於汽車駕駛執照上「交通部駕
    駛執照製發之章」，核非印信條例所定表示公署或公務員資
    格之印信，僅屬一般印文之性質而非公印文。
  (二)又偽造公印文，刑法第218條既有獨立處罰之規定，且較刑
    法第212條之處罰為重，則於偽造刑法第212條之特種文書同
    時偽造公印文者，即難置刑法第218條處刑較重之罪於不問
    （司法院大法官會議釋字第82號解釋意旨參照）。查被告偽
    造上開身份證同時偽造其上之「內政部印」，係犯刑法第
    216條、第212條、第218條之行使偽造特種文書及偽造公印
    文罪，自論以較重之偽造公印文罪，不另論偽造及行使偽造
    特種文書罪。又戶籍法第75條於97年5月28日修正公布，該
    條第1項、第2項規定「意圖供冒用身分使用，而偽造、變造
    國民身分證，足以生損害於公眾或他人者，處五年以下有期
    徒刑、拘役或科或併科新台幣五十萬元以下罰金。行使前項
    偽造、變造之國民身分證亦同」。該法條係針對國民身分證
    之偽造、變造犯行予以明文規定，相較於刑法第212條係針
    對所有一般特種文書之偽造、變造犯行，係基於特別法之關
    係，因是戶籍法第75條第1項第2項規定，與刑法第216條、
    第212條乃法規競合，應擇重者即戶籍法第75條第1項第2項
    處斷。又戶籍法上揭規定與刑法第218條規定則為想像競合
    關係，依刑法第35條第2項主刑輕重標準之比較規定，刑法
    第218條較戶籍法第75條為重，應從重之刑法第218條之偽造
    公印文罪處斷。
  (三)核被告偽造身分證行使部分所為，應依較重之犯刑法第218
    條偽造公印文罪論處；又冒名偽造開戶資料部分係犯刑法第
    216條、第210條之行使偽造私文書罪；詐得冒名帳戶資料部
    分係犯第339條第1項之詐欺取財既遂罪。被告偽造印章為偽
    造印文之部分行為；偽造印文及署名亦為偽造私文書之部分
    行為；偽造國民身分證、駕駛執照特種文書、開戶資料私文
    書等低度行為，則分別為進而行使之高度行為所吸收，均不
    另論罪。又被告基於單一冒名申辦帳戶之犯意，於同一地點
    ，同時偽造公印文、行使偽造國民身分證、駕駛執照、開戶
    資料予台北富邦銀行行員，藉以冒名詐得帳戶資料，係以一
    行為觸犯上開數罪名，為想像競合犯，應從一重之偽造公印
    文罪論處。至被告與「阿志」及其所屬之詐騙集團成員間，
    就上開犯罪之實行，有犯意聯絡與行為分擔，為共同正犯。
    公訴意旨雖未論及上開行使偽造駕駛執照特種文書部分，然
    此部分業據被告於本院審理時供述在卷，且申辦存款帳戶需
    持雙證件辦理，是此部分與本案論罪科刑部分有想像競合犯
    之裁判上一罪關係，本院自應併予審理，附此敘明。
  (四)又被告交付人頭帳戶供詐騙集團使用，係另犯刑法第30條第
    1項、第339條第1項、第3項之幫助詐欺取財既遂、幫助詐欺
    取財未遂罪。被告以一交付帳戶之存摺、提款卡、密碼等資
    料之行為，幫助該詐欺集團成員先後三次犯詐欺取財未遂、
    既遂罪，為想像競合犯，仍應從一重之幫助詐欺取財既遂罪
    處斷。另被告以幫助之意思，參與構成要件以外之行為，為
    幫助犯，爰依刑法第30條第2項規定，依正犯之刑減輕之。
    並與所犯上開偽造公印文罪，予以分論併罰。
四、原審因認被告本件犯行罪證明確予以論科固非無見，惟查
    戶籍法第75條，相較於刑法第212條係針對所有一般特種文
    書之偽造、變造犯行係法規競合，依特別法優於普通法，自
    應先適用戶籍法規定。而其一行為觸犯戶籍法及刑法之偽造
    公印文部分，則為想像競合從重結果，依刑法第35條第2項
    主刑輕重標準之比較規定，刑法第218條較戶籍法第75條為
    重，自應適用刑法第218條之規定，而原審仍優先適用戶籍
    法第75條之規定，自有違誤，又公訴人以被告丁○○於97年
    間，因偽造文書等案件，經臺灣板橋地方法院以97年度訴字
    第4563號判決判處有期徒刑6月確定；又於97年間，因偽造
    文書等案件，經臺灣板橋地方法院以97年度訴字第4559號判
    決判處有期徒刑4月確定，原審判決未顧於被告反覆一再違
    犯偽造文書犯行，僅量處被告有期徒刑6月之刑度，故原判
    決既有上揭可議之處，自應由本院將原判決撤銷改判。爰審
    酌被告之素行、犯罪之動機、目的均僅為一己之私利，行使
    偽造國民身分證以冒名申請帳戶，復將該帳戶之存摺、提款
    卡、密碼等資料交付他人使用，助長他人犯罪，增加被害人
    尋求救濟及治安機關查緝犯罪之困難，危害被害人財產安全
    及社會治安，及犯罪後坦承犯行，態度尚屬良好等一切情狀
    ，分別量處如主文所示之刑，暨定其應執行之刑。
五、偽造之「戊○○」國民身分證、駕駛執照，為被告與共犯「
    阿志」所有、因本案犯罪所得之物，業據其供明在卷，爰依
    刑法第38條第1項第3款規定沒收。至上揭偽造證件上，雖有
    偽造之公印文及私印文，原應依刑法第219條規定沒收，惟
    因所附麗之上開偽造證件業經宣告沒收，爰不另為沒收之諭
    知。另偽造之「戊○○」印章一枚、台北富邦銀行開戶基本
    資料表上偽造之「戊○○」署押一枚，應依刑法第219條規
    定宣告沒收。
據上論斷，應依刑事訴訟法第369條第1項前段、第364條、第299
條第1項前段，刑法第28條、第30條、第218條、第216條、第210
條、第212條、第339條第1項、第3項、第55條、第51條第5款、
第38條第1項第3款、第219條，刑法施行法第1條之1，判決如主
文。
本案經檢察官郭弘佑到庭執行職務。
中    華    民    國    98    年    8     月    5     日
                  刑事第二庭審判長法  官  洪光燦
                                  法  官  李麗玲
                                  法  官  宋明蒼
以上正本證明與原本無異。
詐欺罪部分不得上訴。
偽造文書部分如不服本判決，應於判決送達後十日內向本院提出
上訴狀，其未敘述理由者並應於提出上訴狀後十日內向本院補提
理由書 (均須按他造當事人之人數附繕本)「切勿逕送上級法院
」。
                                  書記官  駱麗君
中    華    民    國    98    年    8     月    5     日
附表：
┌──┬────────────────────────┐
│編號│  應   沒   收   之   物   品   及   數   量    │
├──┼────────────────────────┤
│ 1  │偽造之「戊○○」國民身分證壹張（含其上偽造之「內│
│    │政部印」公印文壹枚）。                          │
├──┼────────────────────────┤
│ 2  │偽造之「戊○○」駕駛執照壹張（含其上偽造之「交通│
│    │部駕駛執照製發之章」印文壹枚）。                │
├──┼────────────────────────┤
│ 3  │偽造「戊○○」之印章壹枚。                      │
├──┼────────────────────────┤
│ 4  │台北富邦銀行開戶基本資料表上，偽造之「戊○○」簽│
│    │名壹枚。                                        │
└──┴────────────────────────┘
附錄本案論罪科刑法條全文：
戶籍法第75條：
意圖供冒用身分使用，而偽造、變造國民身分證，足以生損害於
公眾或他人者，處五年以下有期徒刑、拘役或科或併科新台幣五
十萬元以下罰金。
行使前項偽造、變造之國民身分證者，亦同。
將國民身分證交付他人，以供冒名使用，或冒用身分而使用他人
交付或遺失之國民身分證，足以生損害於公眾或他人者，處三年
以下有期徒刑、拘役或科或併科新台幣三十萬元以下罰金。
刑法第218條：（偽造盜用公印或公印文罪）
偽造公印或公印文者，處五年以下有期徒刑。
盜用公印或公印文足以生損害於公眾或他人者，亦同。
刑法第216條：（行使偽造變造或登載不實之文書罪）
行使第二百十條至第二百十五條之文書者，依偽造、變造文書或
登載不實事項或使登載不實事項之規定處斷。
刑法第210條：（偽造變造私文書罪）
偽造、變造私文書，足以生損害於公眾或他人者，處五年以下有
期徒刑。
刑法第212條：（偽造變造特種文書罪）
偽造、變造護照、旅券、免許證、特許證及關於品行、能力服務
或其他相類之證書、介紹書，足以生損害於公眾或他人者，處一
年以下有期徒刑、拘役或三百元以下罰金。
刑法第339條：（普通詐欺罪）
意圖為自己或第三人不法之所有，以詐術使人將本人或第三人之
物交付者，處五年以下有期徒刑、拘役或科或併科一千元以下罰
金。
以前項方法得財產上不法之利益或使第三人得之者，亦同。
前二項之未遂犯罰之。


司法院資訊處製作；財團法人民間司法改革基金會備份。
